臺灣高等法院高雄分院民事判決
                                    110年度上易字第214號
上  訴  人  王政楠  
被 上訴 人  王盈鈞  
訴訟代理人  蔡將葳律師
被 上訴 人  王方緹  

上列當事人間請求返還買賣價金事件，上訴人對於中華民國110 
年5月27日臺灣屏東地方法院109年度訴字第622號第一審判決提
起上訴，本院於民國110年12月15日言詞辯論終結，判決如下：
    主      文
原判決關於命上訴人給付被上訴人及被繼承人王欽淇之其他全體
繼承人超過新臺幣壹佰參拾肆萬肆仟柒佰柒拾玖元本息部分及假
執行之宣告，暨訴訟費用之裁判均廢棄。
上開廢棄部分，被上訴人於第一審之訴及假執行之聲請均駁回。
第一、二審訴訟費用由上訴人負擔百分之四十六，餘由被上訴人
連帶負擔。
    事實及理由
一、被上訴人王盈鈞起訴主張：上訴人未經兩造被繼承人王欽淇
    同意，於民國108年間將王欽淇所有坐落屏東縣○○市○○段000
    地號土地及其地上193建號建物（下稱系爭房地），以贈與
    為名義，移轉登記予上訴人，經王欽淇發現後，上訴人提議
    由其將系爭房地出售，所得價金於扣除王欽淇積欠上訴人之
    新臺幣（下同）100萬元及王欽淇之醫療費、生活費、養護
    費後，返還王欽淇，王欽淇同意後，即與上訴人於108年7月
    10日簽立切結書，並經本院公證處公證人認證。惟嗣後上訴
    人出售系爭房地獲得價金290萬元（下稱系爭價款），竟未
    依上開委任內容履行，經王欽淇於109年4月24日以存證信函
    向上訴人終止委任契約。因王欽淇已於109年6月8日死亡，
    兩造均為其繼承人，被上訴人自得依民法第541條、第179條
    及繼承法律關係，於扣除王欽淇醫療費、看護費、生活費用
    及喪葬費用後，擇一請求上訴人返還被上訴人及其他王欽淇
    之繼承人系爭價款餘額，並減縮聲明為：㈠上訴人應給付被
    上訴人及其他王欽淇之繼承人1,671,336元，及自起訴狀繕
    本送達翌日起至清償日止，按週年利率5％計算之利息，並由
    被上訴人及其他王欽淇之繼承人共同受領；㈡被上訴人王盈
    鈞願供擔保，請准宣告假執行。
二、被上訴人王方緹則以：王盈鈞之主張與事實不符，不同意被
    訴人王盈鈞為本件請求等語。
三、上訴人則以：王欽淇於108年間將系爭房地贈與伊，約定由
    伊支付王欽淇之醫療費、生活費及養護費，而為附負擔之贈
    與，伊並非未經王欽淇同意，將系爭房地移轉登記於伊名下
    ，亦無與王欽淇成立委任關係之事實，且伊業已依約定支付
    王欽淇之醫療費、生活費及養護費，王欽淇亦未撤銷該贈與
    ，被上訴人請求伊返還系爭價款，於法無據。又倘認被上訴
    人請求伊返還系爭價款為有理由，伊於王欽淇終止委任關係
    前，已支出王欽淇之醫療費、生活費及養護費，於王欽淇終
    止後，伊仍支付王欽淇之養護費及喪葬費用，此部分之款項
    均應予以扣除；又王欽淇生前積欠伊103萬元未清償，且伊
    尚因辦理系爭房地移轉登記支出必要之費用及稅捐，伊自得
    主張抵銷等語資為抗辯，並聲明：㈠被上訴人之訴及假執行
    之聲請均駁回；㈡如受不利之判決，上訴人願供擔保請准宣
    告免為假執行。
四、原審判決上訴人應給付被上訴人及其他王欽淇之繼承人1,67
    1,336元本息，並由被上訴人及其他王欽淇之繼承人共同受
    領。上訴人不服提起上訴，聲明：㈠原判決命上訴人給付超
    過1,344,779元本息部分及假執行之宣告均廢棄；㈡上開廢棄
    部分，被上訴人於第一審之訴駁回。王方緹答辯聲明：同意
    上訴人之主張。另王盈鈞答辯聲明：上訴駁回。
五、不爭執事項：
  ㈠王欽淇於109年6月8日死亡，兩造均為其繼承人。上訴人前於
    108年5月27日以贈與為名義，受讓登記為系爭房地所有權人
    ，嗣王欽淇與上訴人於108 年7 月10日簽立切結書，內容略
    以：「……本人王欽淇，已於中華民國108年5月27日，將屏東
    市○○里0鄰○○○巷00號房子及土地（按：即系爭房地）過戶給
    兒子王政楠，目的為了方便以後他將房子賣掉，作為我的生
    活費及養護費，本人自願將房子過戶給兒子。立切結書人：
    王欽淇……小兒子：王政楠……」等情，並經原審法院公證處公
    證人認證。即王欽淇生前委任上訴人出售系爭房地，所得價
    金用以支付王欽淇之生活費及養護費（見本院卷第97頁、第
    169頁）。
　㈡系爭房地經上訴人以290萬元（即系爭價款）出售予第三人。
    　 
　㈢被上訴人就附表二所示之款項，係上訴人為王欽淇所支出不
    爭執，同意可自系爭價款中扣除（惟王盈鈞主張應先以上訴
    人於109年1月至4月間自王欽淇郵局帳戶所領取之款項支付
    王欽淇安養中心費用後之餘額先予抵扣，不足始能扣除）。
六、按訴訟標的對於共同訴訟之各人必須合一確定者，適用下列
    各款之規定：一、共同訴訟人中一人之行為有利益於共同訴
    訟人者，其效力及於全體；不利益者，對於全體不生效力。
    民事訴訟法第56條第1項第1款定有明文。王盈鈞既係依繼承
    之法律關係為請求，王方緹為王欽淇之繼承人，是其等2人
    對上訴人所有之債權即為公同共有債權，縱王方緹對上訴人
    所為之抗辯不爭執，且不同意王盈鈞所為之請求，惟依首揭
    規定，其部分主張對於王盈鈞等二人全體不生效力，先予敘
    明。又因上訴人於本院已不爭執曾受王欽淇委任代為辦理出
    售系爭房地事宜，僅爭執可扣除及可主張抵銷之數額（見本
    院卷第169頁），是本件爭點即為：
  ㈠上訴人以附表一所示之款項及費用主張抵銷，有無理由？
  ㈡上訴人於109年1月至4月由王欽淇所有郵局帳戶中所領取之
    款項，是否均用支付於王欽淇之生活或其他必要費用？
七、本院之判斷：
  ㈠上訴人以附表一所示之款項及費用主張抵銷，有無理由？
　⒈按二人互負債務，而其給付種類相同，並均屆清償期者，各
    得以其債務，與他方之債務，互為抵銷；抵銷，應以意思表
    示，向他方為之。其相互間債之關係，溯及最初得為抵銷時
    ，按照抵銷數額而消滅。民法第334條第1項前段、第335條
    第1項分別定有明文。次按，稱委任者，謂當事人約定，一
    方委託他方處理事務，他方允為處理之契約。受任人因處理
    委任事務，支出之必要費用，委任人應償還之。民法第528
    條、第546條第1項亦分別著有明文。
　⒉經查：
　⑴上訴人稱其對王欽淇擁有103萬元金錢債權（即附表一編號1
    之部分）之事實，已據提出欠款證明書為憑（見本院卷第29
    頁），王盈鈞雖對上開欠款證明書之真正不爭執（見本院卷
    第123頁），惟主張上訴人既於原審僅主張債權額為100萬元
    ，自應受拘束，不得變更云云。上訴人固於原審僅主張以對
    王欽淇所有之債權額100萬元為抵銷，然既未為捨棄對王欽
    淇其他債權請求之意思表示，自非不得於本院再為更正金額
    之抵銷，是上訴人主張以其對王欽淇所擁有之103萬元債權
    ，抵銷本件被上訴人繼承自王欽淇對上訴人所為系爭價款之
    請求，自屬有據。
　⑵另就附表一編號2-5之費用，上訴人既稱係因系爭房地移轉至
    上訴人名下所衍生之費用，此亦為上訴人所不爭（見本院卷
    第121、123頁），王欽淇既書立切結書，並經公證人認證，
    將系爭房地移轉予上訴人，委由上訴人出售作為生活費用及
    其他費用，此部分自屬因處理委任事務需支出之必要費用，
    上訴人可請求王欽淇償還，是上訴人主張以此抵銷部分系爭
    價款，亦有理由。
　⑶綜上，上訴人就附表一所示合計1,128,045元所為抵銷抗辯，
    為有理由。
　㈡上訴人於109年1月至4月由王欽淇所有郵局帳戶中所領取之
    款項，是否均用支付於王欽淇之生活或其他必要費用？　
　⒈按法院為判決時，應斟酌全辯論意旨及調查證據之結果，依
    自由心證判斷事實之真偽。但別有規定者，不在此限。當事
    人已證明受有損害而不能證明其數額或證明顯有重大困難者
    ，法院應審酌一切情況，依所得心證定其數額。民事訴訟法
    第222條第1、2項定有明文。
  ⒉經查，王盈鈞雖稱上訴人自109年1月起至4月份為止，自王欽
    淇郵局帳戶共計提領或轉存簿共計158,000元，然同時期護
    理之家之相關費用，僅為111,390元，差額為46,610元，應
    扣除附表二編號1-4之費用云云。然上訴人既稱此部分之費
    用，實已用於支付王欽淇其他包括零用金、點心費用等，並
    提出購買物品之相關費用、明細及藍文君診所單據為憑（見
    本院卷第127-147頁），本院審酌被上訴人既對上訴人所提
    出之藍文君診所單據，以及對王欽淇入住安養中心後，家屬
    可自行購買必要物品送入安養中心之事實不爭執（見本院卷
    第119頁、第121頁），如扣除被上訴人所不爭執之藍文君診
    所費用合計6,070元（3,120＋1,850＋1,100＝6,070；見本院卷
    第137、141、145頁），差額僅餘40,540元，再平均以4個月
    計，上開金額每月為10,135元，以此金額作為王欽淇每月雜
    支、點心費用及零用金，尚稱合理，佐以衡情子女交付零用
    金予父母，亦鮮有要求開立收據者，是本院綜合全辯論意旨
    及前開調查之結果，認上訴人此部分之抗辯即非無據。上訴
    人自109年1月至4月間，由王欽淇所有郵局帳戶中所領取之
    款項，既可認均已用於支付王欽淇之必要費用或交付予王欽
    淇作為零用金而已無餘額，王盈鈞主張附表二編號1-4之款
    項，應先以上開40,540元之餘額扣抵後，始能自系爭價款中
    扣除，為無理由。
  ⒊被上訴人既不爭執並同意附表二所示合計427,176元，可自系
    爭價款中予以扣除（見本院卷第169頁、不爭執事項㈢），上
    訴人此部分扣除之主張，為有理由。
　㈢按無法律上之原因而受利益，致他人受損害者，應返還其利
    益。雖有法律上之原因，而其後已不存在者，亦同。當事人
    之任何一方，得隨時終止委任契約。繼承人有數人時，在分
    割遺產前，各繼承人對於遺產全部為公同共有。民法第179
    條、第549 條、第1151條分別定有明文。查王欽淇雖曾委任
　　上訴人出售系爭房地，並以所得款項支付王欽淇生活費，惟
    王欽淇其後已於109年4月24日以存證信函終止委任關係，有
    屏東崇蘭郵局39號存證信函可稽（見原審卷第37-39頁），
    則上訴人繼續保有系爭價款之法律上原因，已不存在；另王
    欽淇於109年6月8日死亡，兩造均為其繼承人之事實，為兩
    造所不爭執，則系爭價款已成為王欽淇之遺產，應由兩造共
    同繼承並共同受領。是王盈鈞依繼承及不當得利之法律關係
    ，請求上訴人返還不當得利予王欽淇之全體繼承人，即屬有
    據。然系爭價款於扣除被上訴人所同意扣除如附表二所示之
    427,176元後，僅餘2,472,824元（計算式：2,900,000-427,
    176＝2,472,824），被上訴人依繼承、不當得利之法律關係
    ，請求上訴人返還此部分之款項，即有理由。惟上開應予准
    許部分，業經上訴人以附表一所示之款項1,128,045元為抵
    銷抗辯，致債權債務關係消滅而不得再為請求。則被上訴人
    可請求之款項，即應餘1,344,779元。
八、綜上所述，被上訴人依繼承、不當得利之法律關係，請求上
    訴人返還1,344,779元之本息，為有理由應予准許，逾此範
    圍之部分，即無理由而應予以駁回。從而原審就超過上開應
    予准許部分，為上訴人敗訴之判決，自有未洽，上訴意旨指
    摘原判決此部分不當，求予廢棄改判，為有理由，爰由本院
    廢棄改判如主文第2項所示。又本件事證已明，兩造其餘攻
    防及證據，經斟酌後認為均不足以影響本判決之結果，爰不
    逐一論列。另被上訴人既已於原審減縮原起訴聲明之金額為
    1,671,336元（見原審卷第291頁），原審未察，就超過部分
    （即2,900,00-1,671,336=1,228,664之部分）予以審判，並
    駁回被上訴人此部分之請求，即屬訴外裁判，不生效力，合
    併敘明。
九、據上論結，本件上訴為有理由，依民事訴訟法第450條、第7
    9條、第85條第2項，判決如主文。
中　　華　　民　　國　　111 　年　　1 　　月　　12　　日
                          民事第二庭
                               審判長法  官  黃國川
                                     法  官  何佩陵
                                     法  官  李怡諄
以上正本證明與原本無異。
本件不得上訴。
中　　華　　民　　國　　111 　年　　1 　　月　　12　　日
                                     書記官  蔡佳君
附表一：（爭執部分）
編號 項     目 金額（單位：新臺幣） 備註  1 債權額 1,030,000元 原審主張100萬元，原審判上訴人勝訴  2 印花稅 976元   3 印花稅 83元   4 契稅 5,022元   5 土地增值稅 91,964元  總計 1,128,045元   
附表二：（不爭執部分）
編號 項      目 金額（單位：新臺幣）  1 護理之家5月份費用 28,233元  2 餐費 780元  3 照護費差額 105元  4 醫療費用、看護費、日常醫用品等 22,024元  5 五福禮儀公司費用 12,000元  6 圓滿館使用管理費 33,490元  7 塔位費用 125,500元  8  禮儀費 160,500元  9 祭品 643元  10 祭品 466元  11 壁式佛桌 11,850元  12  對年師父祭品 4,000元  13 代書費用及代墊規費費用 20,513元  14 價稅 5,572元  15 垃圾清運 1,500元 總計 427,176元